【裁判字號】    97,訴,3310
【裁判日期】    970613
【裁判案由】    確認買賣關係不存在等
【裁判全文】
臺灣臺北地方法院民事判決              97年度訴字第3310號
原      告  永豐商業銀行股份有限公司
法定代理人  丙○○
訴訟代理人  甲○○
            乙○○
被      告  丁○○
            戊○○
                      2
上列當事人間確認買賣關係不存在等事件，本院於民國97年5月3
0日言詞辯論終結，判決如下：
    主      文
確認被告戊○○與被告丁○○間就如附表所示不動產之買賣關係
不存在。
被告丁○○應將如附表所示之不動產，經臺北縣新店地政事務所
於民國九十六年六月二十六日以買賣為原因之所有權移轉登記予
以塗銷。
原告其餘之訴駁回。
訴訟費用由被告負擔。
    事實及理由
壹、程序方面：
  一台北國際商業銀行股份有限公司與建華商業銀行股份有限公
    司（下分稱台北國際商銀、建華銀行）於民國95年11月13日
    合併，建華銀行為存續銀行，並更名為永豐商業銀行股份有
    限公司即原告，有原告提出之行政院金融監督管理委員會函
    可稽（見本院卷第8頁），依公司法第75條規定，台北國際
    商銀之權利義務由原告概括承受，先予敘明。
  二被告戊○○未於言詞辯論期日到場，核無民事訴訟法第386
    條各款所列情形，爰依原告之聲請，由其一造辯論而為判決
    。
貳、實體方面：
  一原告主張：訴外人浥虹有限公司（下稱浥虹公司）以訴外人
    古存妹、簡佳成及被告戊○○為連帶保證人，於92年1月20
    日與台北國際商銀簽訂綜合授信約定書，嗣93年12月7日，
    向台北國際商銀申請二筆借款，合計新臺幣（下同）300萬
    元，惟浥虹公司自96年3月7日起即未依約清償本息，所欠債
    務視為到期，應一次清償818,528元本金及依約計算之利息
    與違約金，被告戊○○並應負擔連帶清償責任。詎被告於96
    年5月14日以買賣之原因，將其所有如附表所示之不動產（
    下稱系爭不動產）移轉登記予被告丁○○，但被告間並無買
    賣之意思，且未交付價金，顯係通謀虛偽意思表示而無效，
    並侵害伊之債權，自得請求確認被告間就系爭不動產之買賣
    關係不存在，並依民法第242條規定，代位被告戊○○行使
    民法第767條規定之請求權，請求被告丁○○塗銷所有權移
    轉登記。為此起訴，並聲明：如主文第1項所示；被告丁○
    ○應塗銷系爭不動產之所有權移轉登記，並回復為被告戊○
    ○所有。
  二被告丁○○辯稱：被告戊○○為伊之胞兄，表明要移轉系爭
    不動產，再以出售之價金清償對原告所負債務，伊因而提供
    身分證影本予被告戊○○，並未收到任何買賣價金，純粹出
    於幫忙胞兄之意等語，並聲明：原告之訴駁回。
  三原告主張被告戊○○為浥虹公司之連帶保證人，明知浥虹公
    司積欠債務，仍於96年5月14日將其所有之系爭不動產以買
    賣為原因，移轉登記予被告丁○○等事實，業據其提出綜合
    授信約定書、借款撥貸書、本院96年度訴字第6013號民事判
    決及確定證明書、土地及建物登記謄本、權利異動索引等件
    為證（見本院卷第12至28頁），且為被告丁○○所不爭執，
    被告戊○○經相當期日之合法通知，未於言詞辯論期日到場
    ，且未提出書狀以供本院參酌，自堪信上開事實為真正。
  四按確認之訴，非原告有即受確認判決之法律上利益者，不得
    提起，民事訴訟法第247條第1項定有明文。所謂即受確認判
    決之法律上利益，係指法律關係之存否不明確，原告主觀上
    認其在法律上之地位有不安之狀態存在，且此種不安之狀態
    ，能以確認判決將之除去者而言；又確認法律關係成立或不
    成立之訴，如有即受確認判決之法律上利益，縱其所求確認
    者為他人間之法律關係，亦非不得提起（最高法院52年台上
    字第1240號、32年上字第3165號判例意旨參照）。被告戊○
    ○積欠原告債務，其所有之財產除對於特定債權人設有擔保
    物權外，應為一切債務之總擔保，其於明知其財產不足清償
    一切債務情況下，竟將系爭不動產移轉登記予被告丁○○，
    被告間之買賣關係存否，攸關原告得否藉由強制執行系爭不
    動產之方式來獲得債權之滿足，原告對此自有請求確認之法
    律上利益，其提起本件確認之訴，於法即無不合。
  五次按表意人與相對人通謀而為虛偽意思表示者，其意思表示
    無效，民法第87條第1項前段定有明文。又所謂通謀虛偽表
    示，乃指表意人與相對人相互明知為非真意之表示而言。本
    件被告戊○○以買賣之原因，將系爭不動產移轉登記予被告
    丁○○，雖有臺北縣新店市地政事務所檢送之所有權移轉登
    記卷可參（見本院卷第56至68頁），惟被告丁○○並無買受
    系爭不動產之意思，甚至陳稱移轉所有權係為出售以清償積
    欠原告之債務等語（見本院卷第72、75頁），足認被告戊○
    ○與丁○○間無買賣系爭不動產之意思，其等顯係通謀虛偽
    成立買賣契約，依上開規定，自屬無效，移轉系爭不動產之
    物權行為之意思表示亦當然無效，原告請求確認其等間所為
    買賣關係不存在，自屬有據。
  六又按債務人怠於行使其權利時，債權人因保全債權，得以自
    己之名義，行使其權利；所有人對於無權占有或侵奪其所有
    物者，得請求返還之。對於妨害其所有權者，得請求除去之
    。有妨害其所有權之虞者，得請求防止之。民法第242條前
    段及第767條定有明文。被告間之買賣行為係通謀虛偽意思
    表示，其買賣關係即不存在，則其等基此買賣契約而為之所
    有權移轉登記亦為通謀虛偽意思表示，故不動產所有權人仍
    為被告戊○○，被告戊○○自得依民法第767條規定請求被
    告丁○○塗銷系爭不動產之所有權移轉登記，惟其怠於行使
    此項權利，原告為保全其債權，自得依民法第242條之規定
    以債權人之地位，代位被告戊○○行使此項權利。雖原告另
    請求被告丁○○將系爭不動產回復為被告戊○○所有，然參
    照土地登記規則第143條第1項規定：「依本規則登記之土地
    權利，因權利之拋棄、混同、存續期間屆滿、債務清償、撤
    銷權之行使或法院之確定判決等，致權利消滅時，應申請塗
    銷登記」，請求被告丁○○塗銷所有權移轉登記即足達到目
    的，此項請求即無必要，應予駁回。
  七從而，原告主張被告間買賣關係為通謀虛偽意思表示，依民
    法第87條第1項前段規定為無效，請求確認被告間就系爭房
    地所為之買賣關係不存在，並依民法第242條規定代位被告
    戊○○行使其對於被告丁○○之民法第767條請求權，訴請
    被告丁○○塗銷系爭不動產所有權移轉登記，為有理由，應
    予准許；逾此部分之請求，則無理由，應予駁回。
  八本件事證已臻明確，原告與被告丁○○其餘攻擊與防禦方法
    均與判決結果不生影響，不再一一論述，附此敘明。
  九訴訟費用負擔之依據：民事訴訟法第79條、第85條第1項前
    段。
中    華    民    國    97    年    6     月    13    日
                  民事第六庭    法  官  許純芳
以上正本係照原本作成
如對本判決上訴，須於判決送達後20日內向本院提出上訴狀
中    華    民    國    97    年    6     月    17    日
                                書記官  潘惠梅
附表：
┌─┬───────────────────┬─┬─────┬────┬──┐
│編│  土        地        坐        落    │地│ 面    積 │ 權  利 │備考│
│  ├───┬────┬───┬──┬───┤  ├─────┤        │    │
│號│縣  市│鄉鎮市區○  段  ○○段│ 地號 │目│ 平方公尺 │ 範  圍 │    │
├─┼───┼────┼───┼──┼───┼─┼─────┼────┼──┤
│１│臺北縣│新店市  │民安  │    │262   │建│4091.12   │1百萬分 │    │
│  │      │        │      │    │      │  │          │之2826  │    │
└─┴───┴────┴───┴──┴───┴─┴─────┴────┴──┘
┌──┬──────┬──────┬────┬─────────┬──┬──┐
│建號│基 地 坐 落 │建 物 門 牌 │建築式樣│建   物   面   積 │權利│備考│
│    │            │            │主要建築│（平方公尺）      │範圍│    │
│    │            │            │材料及房├────┬────┤    │    │
│    │            │            │屋層數  │樓層面積│附屬建物│    │    │
├──┼──────┼──────┼────┼────┼────┼──┼──┤
│769 │臺北縣新店市│臺北縣新店市│鋼筋混凝│6層     │陽台：  │全部│含共│
│    │民安段262地 │安民街121巷 │土造    │62.24   │7.92    │    │同使│
│    │號          │18號6樓之2  │        │        │花台：  │    │用部│
│    │            │            │        │        │1.21    │    │分  │
└──┴──────┴──────┴────┴────┴────┴──┴──┘


司法院資訊處製作；財團法人民間司法改革基金會備份。
